【裁判字號】    97,上易,696
【裁判日期】    971014
【裁判案由】    詐欺
【裁判全文】
臺灣高等法院高雄分院刑事判決         97年度上易字第696號
上  訴  人  臺灣高雄地方法院檢察署檢察官
被      告  何妞  
選任辯護人  邱江隆律師
上列上訴人因被告詐欺案件，不服臺灣高雄地方法院96年度易字
第3355號中華民國97年7 月8 日第一審判決（起訴案號：臺灣高
雄地方法院檢察署96年度偵字第28111 號），提起上訴，本院判
決如下：
    主  文
原判決撤銷。
何妞犯連續詐欺取財罪，處有期徒刑壹年，減為有期徒刑陸月，
如易科罰金，以銀元參佰元即新台幣玖佰元算壹日。
    事  實
一、何妞平日以替人算命為業，民國94年1 月間，林育如因交往
    多年之男友離其而去，感情受挫，事業亦不順遂，乃至高雄
    市○○區○○路新興市場，向在該處擺設算命攤之何妞詢問
    感情及事業上之問題；詎何妞意圖為自己不法之所有，基於
    詐欺取財之概括犯意，明知其未曾學習為人施作辦合和、消
    業障及補財庫之術，亦無該能力，竟利用林育如亟欲挽回其
    男友及祈求事業順利之心理，向林育如佯稱可以為其施作前
    開法事或購買具有法力之墜子、吊飾，使其男友回心轉意，
    事業亦可順利，致林育如陷於錯誤而信以為真，遂自94年1
    月29日起至同年5 月22日止，連續交付總金額達新台幣（下
    同）40萬元之款項予何妞，作為施作前開法事之對價，惟事
    後均未見成效，林育如始知受騙。
二、案經林育如訴請臺灣高雄地方法院檢察署檢察官偵查起訴。
    理  由
一、證據能力之認定：
    告訴人林育如於偵查中在檢察官前所為陳述，並無顯不可信
    之特別情況，復於審理中到庭經被告行使對質詰問權，依法
    自得為證據。
二、訊據被告何固坦承曾為告訴人算命，惟否認有何詐欺取財犯
    行，辯稱：告訴人於92年底來找我算命，一直到93年3 月，
    我換到高雄市三民區○○○路147 號開店，沒有在南華路新
    興市場擺攤位後，告訴人就沒有來找我算命，印象中告訴人
    都是2 、3 天或1 個禮拜來找我1 次，每次找我問事情，我
    都收200 元而已，我沒有作法，也沒有賣墜子、吊飾等語。
    經查：
  (一)被告於高雄市○○區○○路新興市場擺設命理服務攤位，除
    卜卦問事外，尚包括以施作法事或販賣聲稱有法力之墜子、
    吊飾等物，為人改運或遂其心願，而告訴人因感情、事業問
    題，多次尋求被告卜卦解惑，並由被告施作合和、消業障、
    補財庫等法事等情，業據證人即告訴人林育如於原審證稱：
    我與前男友發生感情問題，有一次經過被告的算命攤，因好
    奇請被告幫我卜個龜卦，被告說我的感情是三角問題，說何
    仙姑與藍采和俗稱合和二仙，專門處理男女感情問題，要辦
    合和法事，前男友即會回心轉意，被告在金紙上用硃砂紅墨
    畫符，並準備紙人，背面寫上我與前男友之姓名等資料，被
    告念咒語後將金紙拿去燒掉，除合和法事外，我還請被告幫
    我消業障、補財庫，作法方式都是畫符、念咒語後將符燒掉
    ，消業障1 人次收費9,000 元，補財庫每次收費11,000元至
    12,000元，被告還另外出售葫蘆、生肖製品、水晶、何仙姑
    肖像等物品給我等語綦詳，核與證人即告訴人友人魏恆寬於
    原審法院所證：94年2 月間，因為告訴人說被告算命很準，
    加上我當時工作、感情上都有困擾，所以依告訴人建議，到
    新興市場找被告算命，被告是用龜卦，先算我流年，告訴我
    欠缺什麼，最後要我買被告作法過的葫蘆飾品，被告有當場
    作法給我看，算命是200 元，購買該葫蘆則花費2,000 元，
    當天告訴人一直叫我作合和法事，被告也有表示作該法事的
    好處，收費金額我忘了，總額應有上千或上萬元，但因我第
    一次去且不瞭解這種事，所以沒有作等語大致相符；復徵之
    卷附被告名片1 紙（95年度他字第1046號卷第33頁），其上
    載明服務項目有請教、改運、風水用品等，而被告於偵查中
    已自承：名片所載之改運，是賣水晶、手鍊讓客人擺在特定
    方向，讓他改運等語（95年度他字第1046號卷卷52頁），顯
    見告訴人所述被告曾為其施作合和、消業障、補財庫等法事
    ，應係真正，而可採信。
  (二)又一般人民因遭遇感情、事業、家庭或其他問題，尋求宗教
    信仰為其解決，固為日常所見，且因個人機緣不同，所尋求
    之宗教對象未必相同，如可能尋求佛教、基督教、天主教、
    道教... 乃至民間信仰不等；而各個宗教或民間信仰之解決
    方式，亦有所不同；其可能藉宗教之信仰調整其內心思維而
    得以解決問題（如以慈悲對治瞋恨），此種方式，因係要求
    尋求解決者調適其思維或觀念來解決問題，較不易產生弊端
    。此外，則有依外在力量如求神問卜、作法、改運等宗教活
    動以解決問題。而求神問卜、作法、改運等宗教活動，乃係
    欲借由肉眼所未能見之無形力量，以解決問題，因係一般人
    肉眼所未能見，客觀上固難予以逐一檢驗，雖不得以事後所
    求未能如願，即謂該等宗教行為乃「詐術」，或謂被害人「
    陷於錯誤」。但單純正當之宗教活動與利用宗教手段詐財者
    ，並非全無分際。而施法者是否曾修習相關宗教課程、施法
    者向尋求解決問題之人，所取得之對價是否出於施法者主動
    要求，或係解決問題之人自行給付，其所要求之對價，在一
    般社會觀念上是否合理，應得作為檢驗事項。本案被告已自
    承未曾學習為人施作辦合和、消業障及補財庫之術，亦無該
    能力，竟仍向告訴人謊稱其會施作前開法事為告訴人解決問
    題，自係詐術之施用，致當時為感情及事業問題所困擾之告
    訴人因而陷於錯誤相信被告能施作法事為其解決問題，復參
    酌被告始終否認其有為告訴人施作前開法事及收取高額費用
    ，及告訴人質疑效果不彰，被告即表示須再法事，而收取費
    用等情，顯見被告實係藉宗教手段達其詐財目的，自非單純
    正當之宗教信仰所可相提並論。
  (三)被告雖辯稱每次僅向告訴人收取200 元，惟告訴人前去找被
    告算命及施作法事之時間不超過4 個月（120 日），縱告訴
    人於該段期間每日均前往找被告解決問題，依被告所述之收
    費標準，其總金額合計亦不會超過24,000元（200 ×120）
    ；而被告曾於95年8 月29日與告訴人就前開算命作法所產生
    之糾紛達成和解，被告同意賠償告訴人40萬元，並已給付其
    中11萬元，此有和解書及自動櫃員機交易明細表可參（95年
    度他字第1046號第9 至10頁），衡情，被告如僅每次向告訴
    人收取200 元，何以願同意賠償告訴人40萬元，並給付其中
    部分款項，顯見被告所辯之收費標準為每次200 元並非事實
    。
  (四)告訴人雖稱所支付之作法費用總計達108 萬元，惟為被告所
    否認，而經原審法院依告訴人提供之信用卡卡號向各該銀行
    函調後，計算告訴人於起訴書所載94年1 月29日至同年5 月
    22日期間之提領金額，總計亦僅約50餘萬元，告訴人在原審
    及本院審理中復陳明其所稱之108 萬元，係包含積欠銀行之
    利息及違約金在內，實際上交付給被告的金額應在五、六十
    萬元等語（原審卷第二宗第48頁、本院卷第88頁），足見告
    訴人所稱之108 萬元，係指包含利息及違約金在內，並非全
    部給付予被告之金額。又本案因告訴人就所交付及被告就所
    收受之金額各執一詞，本院審酌被告曾與告訴人以40萬元達
    成和解，衡情，在和解當時雙方就金額應會有所計算，並為
    告訴人及被告所能接受，始得以該金額達成和解，故認被告
    詐欺所得金額應為40萬元，逾此部分則屬不能證明。至於告
    訴人所陳述交付給被告之金額雖與事實不符致有瑕疵，但尚
    難據此認其所述為不可信。
  (五)被告雖稱係遭告訴人夥人脅迫而與告訴人達成和解，證人即
    被告弟媳何林雅娟於原審法院亦證稱：我當時到高雄產檢，
    順道至河北二路之被告租屋處找被告聊天，突然有5 人走進
    來，有3 人將我們推到屋內，2 人在外，那3 人說他們是告
    訴人找來的，並大小聲、罵髒話，把桌上東西砸掉，還打被
    告，將被告推倒在地，用腳踩被告的頭，又說要讓我流產，
    到警局後，警察叫我們到值班台旁邊去談，我跟被告一直坐
    在那邊，對方一直重複恐嚇的話，然後告訴人要被告簽和解
    書，我們很害怕，被告就簽了等語。惟證人林雅娟係被告之
    弟媳，與被告菲淺，且其在原審所述是否曾在被告之算命攤
    位見過告訴人、與偵查中所述不符（原審卷第33至34頁）；
    且先稱當日只有其與被告由被告住處至警察機關，經檢察官
    詢以和證書上尚有保證人時，始稱漏未陳述等語（原審卷第
    37至38頁），前後所述顯有歧異，則證人林雅娟所述是否屬
    實，即有可疑。再者，該和解書並非由告訴人提出，而係於
    告訴人對被告提出詐欺告訴後，始由被告所自行提出，並表
    示其仍願履行和解約定（95年度他字第1046號卷第7 至12頁
    ），當時被告並未提及有遭脅迫而和解之事實；又該和解書
    係於高雄市政警察局三民第一分局三民派出所作成，此為和
    解書所載明，衡情，如果告訴人當日有對被告施用脅迫手段
    逼迫被告和解，何以在警察機關簽訂和解書時，被告未向警
    察報案？顯見被告所辯及證人林雅娟所證均非可採。
  (六)綜上所述，被告所辯係卸責之詞，不足採信。本件事證明確
    ，被告犯行可以認定。
三、被告行為後，刑法業於95年7 月1 日修正施行，參酌最高法
    院95年5 月23日刑事庭第8 次會議決議、95年11月7 日95年
    度第21次刑事庭會議決議意旨，應適用新刑法第2 條第1 項
    之規定，為「從舊從輕」之比較。查：
  (一)罰金刑部分：被告行為後，刑法第33條第5 款業已修正施行
    ；修正後刑法第33條第5 款規定「罰金：新臺幣1,000 元以
    上，以百元計算之。」，與修正前刑法第33條第5 款規定「
    罰金：1 元（銀元）以上。」不同。比較新舊法結果，以舊
    法較有利於行為人。
  (二)連續犯部分：被告行為後，刑法第56條連續犯之規定，業已
    刪除，此刪除雖非犯罪構成要件之變更，但顯已影響行為人
    刑罰之法律效果，自屬法律有變更，經比較結果，以舊法較
    為有利。
  (三)綜合上述修正前、後之比較結果，應適用被告行為時之法律
    ，即修正前刑法之相關規定，予以論處。
四、核被告所為，係犯刑法第339 條第1 項之欺取財罪。其多次
    詐欺取財犯行，時間接近，所犯又係構成要件相同之罪名，
    顯係基於概括犯意為之，為連續犯，應依修正前刑法第56條
    規定論以一罪，並加重其刑。原審未予詳察，而為被告無罪
    之諭知，自有不當。檢察官循告訴人之請求提起上訴，指摘
    原判決為被告無罪之諭知係不當，為有理由，應由本院將原
    判決撤銷改判。爰審酌被告利用告訴人對宗教之信賴而施用
    詐術達其詐財目的，對於告訴人所生損害程度，犯罪後否認
    犯罪，犯後有與告訴人達成和解，並賠償其中部分金額等一
    切情狀，量處如主文第2 項所示之刑。又被告犯罪時間在96
    年4 月24日以前，應依中華民國96年罪犯減刑條例，應依中
    華民國96年罪犯減刑條例第2 條第1 項第3 款規定，減其宣
    告刑2 分之1 ，並諭知易科罰金之折算標準，以資儆懲。
五、又被告行為時之刑法第41條第1 項前段規定：「犯最重本刑
    為5 年以下有期徒刑以下之刑之罪，而受6 個月以下有期徒
    刑或拘役之宣告，因身體、教育、職業、家庭之關係或其他
    正當事由，執行顯有困難者，得以1 元以上3 元以下折算1
    日，易科罰金。」而其行為時之易科罰金折算標準，依修正
    前罰金罰鍰提高標準條例第2 條前段（現已刪除）規定，就
    其原定數額提高為100 倍折算1 日，則本案被告行為時之易
    科罰金折算標準，應以銀元300 元即新臺幣900 元折算為1
    日。惟95年7 月1 日修正公布施行之刑法第41條第1 項前段
    則規定：「犯最重本刑為五年以下有期徒刑以下之刑之罪，
    而受六個月以下有期徒刑或拘役之宣告者，得以新臺幣一千
    元、二千元或三千元折算一日，易科罰金。」比較修正前後
    之易科罰金折算標準，以95年7 月1 日修正公布施行前之規
    定，較有利於受刑人，則應依刑法第2 條第1 項前段，適用
    修正前刑法第41條第1 項前段規定，定其折算標準。
據上論結，應依刑事訴訟法第369 條第1 項前段、第364 條、第
299 條第1 項前段，刑法第2 條第1 項但書、第56條（修正前）
第339 條第1 項、第41條第1 項前段（修正前），刑法施行法第
1 條之1 ，中華民國96年罪犯減刑條例第2 條第1 項第3 款、第
7 條，判決如主文。
本案經檢察官許月雲到庭執行職務。
中    華    民    國    97    年    10    月    14    日
                  刑事第三庭    審判長法  官   周賢銳
                                      法  官   黃憲文
                                      法  官   黃仁松
以上正本證明與原本無異。
不得上訴。
中    華    民    國    97    年    10    月    14    日
                                      書記官   施耀程

附錄本件判決論罪科刑法條：
中華民國刑法第339條
（普通詐欺罪）
意圖為自己或第三人不法之所有，以詐術使人將本人或第三人之
物交付者，處5 年以下有期徒刑、拘役或科或併科1 千元以下罰
金。
以前項方法得財產上不法之利益或使第三人得之者，亦同。
前二項之未遂犯罰之。

司法院資訊處製作；財團法人民間司法改革基金會備份。
